【裁判字號】    89,台上,920
【裁判日期】    890421
【裁判案由】    確認抵押債權不存在
【裁判全文】
最高法院民事判決                                八十九年度台上字第九二○號
    上 訴 人  甲○○
              乙○○
    被上訴人  丙○○
右當事人間請求確認抵押債權不存在事件，上訴人對於中華民國八十八年一月二十五
日臺灣高等法院臺中分院第二審判決（八十七年度上字第六六六號），提起上訴，本
院判決如左：
    主  文
原判決廢棄，發回臺灣高等法院臺中分院。
    理  由
本件被上訴人主張：伊先後於民國八十三年八月三日、八十五年九月十三日，以所有
坐落南投縣埔里鎮○里段○○○段二五七地號土地供擔保，向上訴人甲○○、乙○○
借款，而設定系爭權利價值新臺幣（下同）七百二十萬元、四百萬元之抵押權登記，
惟伊於抵押權設定時，僅分別自甲○○、乙○○取得六百萬元、二百萬元等情，求為
確認上訴人甲○○對伊所有上開土地就南投縣埔里地政事務所於八十三年八月三日以
登字第一一八四九號收件，同月四日設定登記之七百二十萬元抵押債權中超過六百萬
元部分不存在；及上訴人乙○○對伊所有上開土地就埔里地政事務所於八十五年九月
十三日以登字第一四七五號收件，同月十七日設定登記之四百萬元抵押債權中超過二
百萬元部分不存在之判決。
上訴人則以：系爭抵押權設定時，被上訴人自伊取得之款項，超過六百萬元、二百萬
元，除由被上訴人分別簽發本票及支票多紙外，並立有切結書。本件抵押權既為一般
抵押權，雙方於設定前已就借款金額約定如設定抵押權之金額，並共同前往地政事務
所辦畢抵押權登記，借款債務確實存在。且被上訴人既對伊等所設定之債權六百萬元
、二百萬元自認無誤，縱其未於設定當時即取得抵押借款之金額，亦無礙於兩造間已
成立抵押權之效力等語，資為抗辯。
原審維持第一審所為上訴人敗訴之判決，駁回其上訴，係以：按抵押權係從屬於債權
而存在，如其債權為借款，則因金錢之交付，始生效力。又票據為無因證券，票據債
權人就其取得票據之原因，固不負證明之責任，惟執票人既主張票據係發票人向伊借
款而簽發交付，以為清償方法，發票人復抗辯其未收受借款，消費借貸並未成立，則
就借款之已交付事實，即應由執票人負舉證責任（最高法院七十三年度第一次民事庭
會議決議(二)參照）。本件權利價值登記七百二十萬元、四百萬元之抵押權係為擔保借
款債權而設定，被上訴人於抵押權設定時，分別自上訴人甲○○、乙○○取得借款六
百萬元、二百萬元等情，為兩造所不爭，上訴人雖抗辯兩造間之抵押債權均如土地登
記簿上所載之金額無訛，並無任何超貸之情形。惟查本件權利價值登記為七百二十萬
元、四百萬元，其餘超過六百萬元、二百萬元部分之抵押權是否存在，則應視兩造間
有無實際授受借款而定，蓋系爭抵押權為一般抵押權，並非最高限額抵押權，因抵押
權具有從屬性，必先有被擔保之債權存在，而後抵押權始得成立，倘上訴人甲○○、
乙○○交付被上訴人之借款金額各未超過六百萬元、二百萬元，則請求確認逾實際借
款金額部分之債權不存在，即非無據。上訴人甲○○雖提出下列本票及支票證明其抵
押權超過六百萬元：(1)票號ＴＳ１０６７５１、發票日八十三年八月三日、面額六百
萬元之本票（編號１）。(2)票號ＦＱ0000000、發票日八十四年十二月五日、
面額二十萬元之支票 (編號２) 。(3)票號ＦＱ0000000、發票日八十五年一月
十日、面額四十萬元之支票（編號３）。(4)票號ＣＫ0000000、發票日八十六
年三月二十三日、面額十五萬元之支票（編號４）。(5)票號ＣＫ0000000、發
票日八十六年十二月四日、面額十五萬元之支票（編號５）。(6)票號ＣＫ00000
00、發票日八十六年十二月二十五日、面額三十萬元之支票（編號６）。上訴人乙
○○提出下列本票及支票證明其抵押權超過二百萬元：(1)票號ＴＳ０３８０７１、發
票日八十五年九月十三日、面額六百萬元之本票（編號７）(2)票號ＴＳ０９２０３７
、發票日八十五年十月一日、面額七萬三千二百元之本票（編號８）。(3)票號ＴＳ０
９２０３４、發票日八十五年十月二十八日、面額四十五萬零六十元之本票（編號９
）。(4)票號ＴＳ１０６７６１、發票日八十六年一月四日、面額二十三萬二千三百二
十元之本票（編號１０）。(5)票號ＴＳ１０６７６２、發票日八十六年二月四日、面額
二十一萬六千三百二十元之本票（編號）。(6)票號ＴＳ１０６７６３、發票日八十
六年三月四日、面額二十萬九千七百三十元之本票（編號）。(7)票號ＴＳ２７３０
８３、發票日八十六年三月四日、面額四十萬元之本票（編號）。(8)票號ＣＨ１９
７２６９、到期日八十六年八月三十日、面額四十二萬四千元之本票（編號）。惟
據被上訴人稱：編號１、７之本票確為伊以附表編號Ａ之房地設定抵押向上訴人甲○
○、乙○○借款六百萬元、二百萬元所簽發。編號２、３、５、６之支票及之本票
係伊以附表編號Ｂ之房地於八十年七月十二日設定抵押向甲○○借款一百五十萬元，
為換回原交付逾期之票據所簽發。編號４之支票係因甲○○提示後遭退票，要求伊另
補以同額支票（即編號５）而未取回。編號之本票係因伊原簽發之支票遭退票，再
換以伊之夫陳永來合作金庫埔里支庫票號0000000面額十萬元、票號0000
000面額三十萬元之支票二紙，連同編號之本票一併交付甲○○。編號９、１０、
、之本票為伊以附表編號Ｃ之房地於八十二年二月十八日設定抵押向甲○○借款
一百萬元（被設定一百二十萬元），亦為換回原交付之票據所簽發（含本金及利息）
。編號之本票係因伊有多筆借貸未能按期付息清償，為支付利息及換票所簽發。故
上訴人所提之十四紙票據，僅編號１、７係本件借貸時所簽發，餘均與本件無涉。上
訴人所提編號７、９、、四紙本票，除編號由甲○○持向臺灣南投地方法院聲
請本票裁定外，編號７、則轉讓交付訴外人陳平國，編號９轉讓交付訴外人謝勝彥
，並由二人分別向同上法院聲請本票裁定在案。本票係有價證券之一種，主張或行使
票據上之權利，應以占有該本票為必要，上訴人竟持已轉讓他人之本票，在本訴訟中
主張其為票據權利人，且據以抗辯抵押債權存在，要不足採。且稽諸上訴人所提出之
切結書所有權移轉契約書、土地登記申請書、土地增值稅申報書、印鑑證明書、抵押
債權讓與契約書、債權讓與通知、抵押債權明細表等文件，亦均未能顯示除六百萬元
、二百萬元外，尚有他筆借款之交付。雖其中抵押債權明細表為上訴人單方面所製作
，及上訴人所舉證人湯素足所證，係傳聞證據，不足採憑，且均為被上訴人所否認，
核與實情不符，尚難為有利於上訴人之認定。至上訴人所引最高法院七十一年台抗字
第三○六號判例，係針對非訟法院為准駁拍賣抵押物之聲請時所應形式上審查之事項
而為立論，與本件抵押債權是否存在所涉實體上爭議之情形迥不相同，而最高法院四
十七年台上字第五三五號判例所謂：「抵押權所擔保之債權，原可由契約當事人自行
訂定，此觀民法第八百六十一條但書之規定自明，故契約當事人如訂定以將來可發生
之債權為被擔保債權，自非法所不許」，縱認亦適用於一般抵押之情形，惟借款如未
經債權人全額交付，逾實際借款金額部分之被擔保債權仍因尚未發生而不存在。茲上
訴人對於兩造間就系爭抵押債權超過六百萬元、二百萬元部分借款之已交付一節，既
未能舉證以實其說，亦不能以被上訴人於設定抵押權登記時並未異議，即謂已承認收
受抵押權之金額。從而被上訴人訴請確認該部分抵押債權不存在，即屬正當，為其判
斷之基礎。
查原審依被上訴人所主張除編號１、７之本票確為本件抵押借款外，其餘上訴人所提
票據均為他筆貸款，與本件無關云云（見原判決正本第九頁），惟查既係他筆借款，
並不否認仍係向上訴人所借（其中部分借後換票），則是否本件借款，原審未予審認
明確，遽謂與本件無關，自嫌速斷。且其中被上訴人所稱編號２、３、５、６之支票
及之本票係伊以附表編號Ｂ之房地於八十年七月十二日設定抵押向甲○○借款一百
五十萬元，為換回原交付逾期之票據所簽發云云。惟查編號２、３、５、６之支票及
之本票之面額總計僅一百四十五萬元，與所稱借一百五十萬元亦有不符，所稱是否
實在，非無進一步審究之餘地。原審另謂編號７、票據已由上訴人轉讓交付訴外人
陳平國，編號９轉讓交付訴外人謝勝彥，並由該二人分別向法院聲請本票裁定在案。
本票係有價證券之一種，主張或行使票據上之權利，應以占有該本票為必要，上訴人
竟持已轉讓他人之本票，在本訴訟中主張其為票據權利人，且據以抗辯抵押債權存在
，要不足採云云（見原判決正本第九頁）。惟票據關係與消費借貸之法律關係並不相
同，倘上訴人所主張被上訴人持本件所示票據向其貸借屬實，而該票據債務又未清償
，則上訴人縱將票據轉讓他人，仍非不得據消費借貸之關係主張其對被上訴人之抵押
債權仍存在。原審未遑審究被上訴人就編號７、、９票據債務已否清償完畢，遽謂
上訴人已將各該票據讓與他人，即不得再主張其抵押債權存在，亦同有速斷之嫌。上
訴人指摘原判決不當，聲明廢棄，非無理由。
據上論結，本件上訴為有理由，依民事訴訟法第四百七十七條第一項、第四百七十八
條第一項，判決如主文。
中      華      民      國    八十九    年      四      月    二十一    日
                              最高法院民事第一庭
                                  審判長法官  李  錦  豐
                                        法官  楊  鼎  章
                                        法官  王  茂  修
                                        法官  吳  麗  女
                                        法官  陳  重  瑜
      右正本證明與原本無異
                                              書  記  官
中      華      民      國    八十九    年      五      月      八      日


司法院資訊處製作；財團法人民間司法改革基金會備份。
